【裁判字號】    98,台上,1338
【裁判日期】    980724
【裁判案由】    請求給付工程款
【裁判全文】
最高法院民事判決            九十八年度台上字第一三三八號
上  訴  人  瑞慶興業有限公司
法定代理人  甲○○
訴訟代理人  連復淇律師
被 上訴 人  國立台東大學
法定代理人  乙○○
訴訟代理人  邱聰安律師
上列當事人間請求給付工程款事件，上訴人對於中華民國九十八
年四月八日台灣高等法院花蓮分院第二審更審判決（九十七年度
建上更(三)字第二號），提起上訴，本院判決如下：
    主  文
原判決廢棄，發回台灣高等法院花蓮分院。
    理  由
本件上訴人主張：伊於民國八十一年七月一日與被上訴人簽訂工
程合約，約定由伊以總價新台幣（下同）四千四百九十八萬五千
元承攬被上訴人之游泳池新建及週邊工程，嗣因被上訴人原規劃
工地遭台東市市民代表會反對，無法准建，乃變更設計，易地興
建，於八十二年五月二十六日經雙方議定以總價四千四百九十三
萬三千五百七十元決標，完工時以議定合約總價結算。伊已於八
十三年五月九日施工完成，並經被上訴人驗收完畢，詎被上訴人
尚欠伊工程款六百零三萬八千九百三十三元未付等情，求為命被
上訴人如數給付及加計自起訴狀繕本送達翌日即八十七年十一月
七日起算法定遲延利息之判決。
被上訴人則以：系爭工程款應按實做數量結算，伊已付清全部工
程款；縱系爭工程為總價承包，上訴人施作工程有下列數量短少
之不完全給付情形：（一）溢水溝溝蓋：設計數量二八四公尺，
實作數量為一○二．七九公尺，短少一八一．二一公尺，溢領十
九萬五千七百零六元。（二）池畔走道人工草皮：設計數量一七
三○平方公尺，實作二九九．三二平方公尺，短少一四三○．六
八平方公尺，溢領七十七萬二千五百六十七元。（三）彩色玻璃
纖維：設計數量二八○五平方公尺，實作一○四三．二二平方公
尺，短少一七六一．七八平方公尺，溢領一百四十二萬七千零四
十一元。（四）盥洗更衣工程：設計數量五二二坪，實作一五四
．○五坪，短少三六七．九五坪，溢領三百三十一萬一千五百五
十元。（五）挖方及棄方：設計數量二一八四平方公尺，實作五
九九平方公尺，短少一五八五平方公尺，溢領十四萬二千六百五
十元等，應負民法第二百二十七條之債務不履行損害賠償責任，
爰主張以之抵銷系爭工程款；況上訴人之承攬報酬請求權已罹於
二年時效消滅等語，資為抗辯。
原審維持第一審所為上訴人敗訴之判決，駁回其上訴，無非以：
依系爭工程合約第十五條（付款辦法）第四項約定，上訴人於全
部工程及手續完成後，經正式驗收，並繳存保固切結及保不漏切
結，除保留工程總價百分之一作為工程保固金，俟保固期滿後，
再行發還外，其餘尾款結清，並無息退還上訴人所繳存之全部工
程保證金，有合約書影本在卷可憑。上訴人主張八十三年八月二
十五日完成驗收，則其承攬報酬請求權自該日起即可行使，卻遲
至八十六年十月二十七日始起訴請求，已逾二年之消滅時效期間
。雖被上訴人製作之營繕工程結算驗收證明書記載驗收日期為八
十六年五月二十六日，惟被上訴人出具該證明書，必須依賴監造
單位聯德顧問公司（下稱聯德公司）提供之核算結果，而聯德公
司實際上由上訴人公司負責人甲○○經營。甲○○同時擔任監造
單位之實際負責人，又承攬本件工程，明顯違反利益迴避之基本
原則。聯德公司於八十三年五月十九日行文被上訴人，所作上訴
人施工數量多於合約數量之結論，與台灣省建築師公會之鑑定報
告不同。上訴人請求被上訴人給付工程款，卻未提出足夠資料供
被上訴人核算工程完工數量，足認其怠於行使權利，不能阻礙時
效之進行。又上訴人固於八十三年六月二十八日及十一月十日分
別發文向被上訴人請求辦理結算驗收及給付工程款，再於八十四
年十二月四日及八十六年九月十一日以存證信函請求付款，因上
訴人未依合約履行其義務，仍無礙時效之進行。依系爭工程合約
第十五條第三項及第十二條之約定，並參酌兩造於八十二年五月
二十六日第一次變更設計，追減五萬一千四百三十元；八十四年
十月二十四日第二次變更設計，追減七十四萬四千六百十元；八
十五年十一月十八日第三次變更設計，追加一百萬四千三百七十
五元；其中第二次及第三次變更設計，特別註記竣工時，依照實
作數量結算，顯見兩造已經將原本總價決標之契約，變更為實作
實算。台灣省建築師公會鑑定報告亦建議依實作實算原則實質認
定工程款。上訴人就被上訴人主張（一）溢水溝溝蓋：設計數量
二八四公尺，實作一○二．七九公尺，短少一八一．二一公尺；
（二）池畔走道人工草皮：設計數量一七三○平方公尺，實作二
九九．三二平方公尺，短少一四三○．六八平方公尺等施作數量
短少部分，並不爭執。被上訴人主張（三）彩色玻璃纖維數量短
少部分：依證人謝艾俠及資億工程有限公司經理楊葉統之證詞，
並參以該公司關於系爭工程司令台玻璃纖維塗裝報價單一紙及上
訴人提出之游泳池彩色美裝工法施工規範，可認上訴人此部分施
工以三層計算，數量並未短少。另被上訴人主張（四）盥洗更衣
工程數量部分：依台灣省建築師公會鑑定實作二○七坪，設計五
二二坪，短少三一五坪。綜上，堪認上訴人確未完成工程合約數
量，上訴人未舉證證明其對被上訴人尚有報酬請求權存在，自應
為上訴人敗訴之判決。至於其他爭點例如被上訴人是否有報酬減
少請求權或不完全給付損害賠償請求權，即無庸論斷。從而，上
訴人請求被上訴人給付伊六百零三萬八千九百三十三元及自起訴
狀繕本送達翌日即八十七年十一月七日起算法定遲延利息，為無
理由，應予駁回等詞，為其判斷之基礎。
查原審先認兩造不爭執系爭工程總價四千四百九十三萬三千五百
七十元，二次追加之工程款為四十九萬五千三百零二元【見原判
決第九頁理由貳、第二點（一）】；復謂系爭工程曾作三次變更
設計，第一次八十二年五月二十六日變更設計，追減五萬一千四
百三十元，第二次八十四年十月二十四日變更設計，追減七十四
萬四千六百十元，第三次八十五年十一月十八日追加一百萬四千
三百七十五元（見原判決第十五頁第五行以下）。就系爭工程款
之追加究係二次抑一次（追減除外）？金額若干？先後認定不同
，已有理由矛盾之違法。又上訴人於原審主張：伊之承攬報酬請
求權縱如第一審所認自八十三年八月二十五日驗收完成時起算，
二年不行使而消滅，因下列事由，可認被上訴人已承認系爭工程
款債權，而發生消滅時效中斷之效力：（一）被上訴人於八十六
年六月十七日、三十日分別函知伊繳交保固切結、使用執照正本
及統一發票，俾彙報憑核撥放工程尾款；（二）被上訴人依台灣
台東地方法院民事執行處執行命令，於同年八月二十七日函知伊
之債權人余光華收取及給付債權等語（見原審卷一四八、一四九
頁及發回前原審重上字卷四○、四一、一一五、一一六頁），倘
所稱非虛，被上訴人對於上訴人之工程款債權似已承認，依民法
第一百二十九條第一項第二款規定，消滅時效中斷，上訴人上開
主張自屬重要之攻擊方法，乃原審就此漏未審酌，遽認上訴人之
請求權已罹於時效消滅，據為上訴人敗訴之判決，自有判決不備
理由之違誤。再查上訴人於八十六年七月十一日出具保固書予被
上訴人，倘系爭工程之保固期間已屆滿，且無應由上訴人負保固
責任之事由發生，上訴人是否不能請求返還保固金，尚待研求，
本院前於九十四年度台上字第一六二七號判決發回意旨已予指明
，原審漏未斟酌，亦有可議。上訴論旨，執以指摘原判決違背法
令，求予廢棄，非無理由。
據上論結，本件上訴為有理由。依民事訴訟法第四百七十七條第
一項、第四百七十八條第二項，判決如主文。
中    華    民    國  九十八  年    七    月  二十四  日
                      最高法院民事第二庭
                          審判長法官  吳  正  一
                                法官  陳  淑  敏
                                法官  阮  富  枝
                                法官  陳  國  禎
                                法官  陳  重  瑜
      本件正本證明與原本無異
                                      書  記  官
中    華    民    國  九十八  年    八    月    十    日
                                                      Q


司法院資訊處製作；財團法人民間司法改革基金會備份。
